【裁判字號】    89,台上,6055
【裁判日期】    891012
【裁判案由】    偽造文書
【裁判全文】
最高法院刑事判決                              八十九年度台上字第六○五五號
    上  訴  人  甲○○
    選任辯護人  郭芳宜律師
    上  訴  人  乙○○
右上訴人等因偽造文書案件，不服台灣高等法院中華民國八十九年五月三十一日第二
審判決（八十九年度上訴字第一九七號，起訴案號：台灣基隆地方法院檢察署八十七
年度偵字第一九九○號、八十八年度偵字第二四三三號），提起上訴，本院判決如左
：
    主  文
原判決關於甲○○、乙○○部分撤銷，發回台灣高等法院。
    理  由
本件原判決認定上訴人乙○○、甲○○及真實姓名年齡不詳綽號「阿海」之成年男子
，共同意圖為自己不法之所有，基於概括之犯意，於民國八十七年三月中旬，在臺北
市○○街四號處共謀開設公司，以買空賣空方式詐取財物。甲○○旋於同年四月初透
過戴志明（未經起訴）之介紹認識共同被告紀建春，藉口開設水電工程行，邀同紀建
春共同至台北縣新店市乙○○住處與乙○○會面，四人乃於新店市某泡沬紅茶店達成
協議，由紀建春擔任空頭公司之負責人，鄭、郭二人允諾事成後將分紅新台幣 (下同
）六十萬元之予紀建春。嗣甲○○並邀同其女友黃秀珠加入，擔任空頭公司之會計工
作。紀建春受此利誘，即與乙○○、甲○○、黃秀珠、戴志明、「阿海」基於共同意
圖為自己不法之所有及偽造文書之犯意聯絡，於數日後交付其國民身分證、汽車駕駛
執照供乙○○申辦公司執照。復於同年四月十三日與乙○○共同至臺北區中小企業銀
行信義分行 (下稱台北企銀），以紀建春名義開立支票存款帳戶，並請領支票簿一本
。紀建春再於同月二十一日隨同甲○○、黃秀珠二人至華南商業銀行松山分行 (下稱
華南銀行），由黃秀珠提供一萬元申請開立支票帳戶，並領得支票簿一本。嗣甲○○
、乙○○二人認台北市○○街四號現址不適成立公司，乃於四月二十三日夥同紀建春
、戴志明，以每月九萬五千元之租金向梁榮貴承租臺北市○○區○○路二九一號一、
二、三樓，由紀建春與梁榮貴簽訂房屋租賃契約，虛設建春工程行、永達興業有限公
司（下稱永達公司），並以紀建春為負責人。乙○○、甲○○再於同日透過賴澄新之
仲介，推由紀建春向楊珍妮承租臺北市○○區○○路一八九巷八四之一號別墅居住，
並由戴志明偽造「林宏麟」之署押於租賃契約之保證人欄偽造由林宏麟為連帶保證人
之意思表示之私文書，並行使交付楊珍妮，足生損害於林宏麟。甲○○並即對外開始
以「陳文田」之假名，親自或由乙○○、紀建春、阿海、黃秀珠及不知情之張正豪、
許英年等人向台北市內湖、松山地區不特定商家詐購貨品（犯罪時間、所詐財物、被
害人姓名詳如原判決附表一、附表二所示），並由甲○○或乙○○開立上述紀建春之
支票付款，使被詐商家不疑有他陷於錯誤，而交付或同意交付貨品。甲○○於取得詐
購貨品後，乃偽造「陳文田」之署押，以「陳文田」之名義在如原判決附表一編號１
、４、５、６、７、１０，原判決附表二編號４、５、６、１１部分之訂貨單上簽署
偽造陳文田「陳」或「陳文田」之署押，表示業已由「陳文田」收到貨品之意思表示
之私文書，並行使交付送貨之商家，足生損害於陳文田及被詐之商家。事後再由甲○
○、乙○○看報紙找人或透過銷贓管道收購，將貨品以六折或七折之低價賣出，所得
款項朋分花用。嗣後紀建春因自覺不妥，乃於犯罪未被發覺前向警方自首，經警於八
十七年五月八日，持搜索票在臺北市○○區○○路二九一號，當場查獲乙○○、甲○
○、黃秀珠三人，並扣得如原判決附表三所示之物品等情。因而撤銷第一審關於上訴
人等部分之判決，改判仍論處上訴人等共同連續行使偽造私文書，足以生損害於他人
罪刑。固非無見。
惟查：(一)按有罪之判決書應記載事實，刑事訴訟法第三百零八條定有明文。所謂事實
，不僅指犯罪之行為而言，即犯罪之時間、處所、動機、目的、手段、結果等與論罪
科刑有關之事項，亦應明確之記載。原判決認定甲○○對外以「陳文田」之假名，親
自或由乙○○、紀建春、阿海、黃秀珠等人向台北市內湖、松山地區不特定商家詐購
貨品，雖載明犯罪時間。惟原判決附表欄並未記載犯罪之地點，亦未載明由何人實施
詐術，犯罪事實認定未盡詳實，已有未當。(二)審理事實之法院，對於案內一切證據，
除認為不必要者外，均應詳為調查，然後基於調查所得之心證，以為判斷事實之基礎
，如有應行調查之證據未經依法調查，或證據雖已調查而其內容尚未明瞭者，即與未
經調查無異，如遽行判決，即屬刑事訴訟法第三百七十九條第十款所稱應於審判期日
調查之證據，未予調查之當然違背法令。又科刑判決所認定之事實，與所採之證據不
相適合，即屬證據上理由矛盾，其判決當然違背法令。原判決認定1.（附表二編號十
三）上訴人詐欺旭虹電腦世界（林瑞翔）筆記型電腦三台未遂罪刑，然出貨單上載明
五月七日收現，已付清字樣（見警訊卷第一五三－四頁），則上訴人究竟有無詐欺？
2.（附表二編號第五）上訴人詐欺奕達通訊（秦坤池）行動電話門號卡二張部分，於
送貨單上偽造「陳」署押部分，卷內未見該送貨單（見警卷第一三七、一三八頁），
究竟有無偽造署押及行使偽造私文書？3.（附表一編號五）上訴人詐欺浩開有限公司
（江奇哲）家具及裝潢器材部分，原判決認定上訴人甲○○僅在二張送貨單上各偽造
署押「陳」一枚，但依據卷附估價單上亦有「陳文田」之署押（見警卷第四九頁之後
），究係何人所偽造？是否應予沒收？4.（附表一編號第十一）上訴人詐欺啟順電機
實業社（楊木順）發電機三台部分，依據楊木順於警訊稱係一自稱張正豪之人前往訂
購，又稱經指認稱張正豪之人即為上訴人甲○○，且有簽署張正豪署押之估價單三紙
附卷（見警訊卷第九三至九六頁），則究竟有無張正豪之人？甲○○有無偽造張正豪
之署押？均未見原審調查，而原判決事實卻認定上訴人委由不知情知張正豪前往訂貨
，又未於理由欄說明上訴人究竟是否為間接正犯；原判決難謂無調查未盡及證據上理
由矛盾之違法。(三)科刑之判決者，除須將認定之犯罪事實詳記於事實欄，亦應於理由
內逐一說明其憑以認定之證據，使事實與理由兩相一致，方為合法，倘事實欄已有敘
及，而理由內未加說明，是為理由不備。原判決認定共同被告紀建春有交付國民身分
證、汽車駕駛執照供上訴人乙○○申辦公司執照，但原判決理由欄並無乙○○究竟有
無持前揭證件向主管機關申辦「建春水電行」「永達興業有限公司」登記之論證。又
依據卷內被害廠商生輝瓦斯爐具有限公司、宏佳資訊有限公司等之估價單及出貨單等
，均見蓋有「永達興業有限公司」之印文，則「永達興業有限公司」是否經合法設立
，關係上訴人等有無觸犯公司法第十九條之罪責認定，且上訴人是否有權使用「永達
興業有限公司」之印文，均足以影響本件犯罪事實之認定及法律之適用，原審疏未查
證，亦有調查未盡及理由不備之違法。以上或為上訴意旨所指摘，或為本院得依職權
調查之事項，應認原判決關於甲○○、乙○○部分有發回更審之原因。
據上論結，應依刑事訴訟法第三百九十七條、第四百零一條，判決如主文。
中      華      民      國    八十九    年      十      月     十二     日
                              最高法院刑事第六庭
                                  審判長法官  紀  俊  乾
                                        法官  黃  正  興
                                        法官  陳  東  誥
                                        法官  張  春  福
                                        法官  韓  金  秀
      右正本證明與原本無異
                                              書  記  官
中      華      民      國    八十九    年      十      月     十七     日


司法院資訊處製作；財團法人民間司法改革基金會備份。
